臺灣高等法院刑事判決　　　　　　　　　　 九十一年度重上更 (四)字第三十九號
　　上　訴　人　臺灣臺北地方法院檢察署檢察官
　　被　　　告　丁○○
　　選任辯護人　周慧芳
右上訴人因過失致死案件，不服臺灣臺北地方法院八十四年度易字第一０六三號，中
華民國八十四年六月八日第一審判決（起訴案號：臺灣臺北地方法院檢察署八十三年
度偵字第一九七九七號），提起上訴，經本院判決後，由最高法院第四次發回更審，
本院判決如左：
    主  文
上訴駁回。
    理  由
一、檢察官公訴意旨略以：丁○○係台北縣坪林鄉漁光村鷺鷥岫黑龍潭邊，「黑龍潭
    野營休閒中心」之負責人，提供該處供遊客烤肉戲水，並收取費用，其原應注意
    該休閒中心內黑龍潭之水深，有致遊客戲水發生危險之可能，而應設置警告告示
    牌，並應配置救生人員，依其情形非不能注意，竟疏未注意為上開措施，即開放
    供遊客戲水，致於民國八十三年六月十九日（起訴書誤為十八日），有林嘉慧偕
    同友人到該中心遊玩，因不知該水域危險，夥同友人張雅玲到潭邊戲水，因水深
    及水面下暗流，致使林嘉慧溺水死亡。因認丁○○涉犯刑法第二百七十六條第一
    項過失致人於死之罪嫌云云。
二、訊據上訴人即被告丁○○坦承以其所管理鄰接黑龍潭之潭邊土地，經營「黑龍潭
    野營休閒中心」，自任負責人，向遊客收取清潔費，提供土地供露營烤肉等情，
    惟堅決否認對於被害人林嘉慧溺水死亡應負過失責任，辯稱：黑龍潭水域係屬國
    有，並非其私人土地，其所經營之「黑龍潭野營休閒中心」僅提供土地，供「露
    營烤肉」，並未提供遊客游泳、戲水等水上遊樂設施及活動，自無設置有關水上
    活動之救生人員及相關設備之義務，被害人林嘉慧因泳技佳，而自行前往黑龍潭
    游泳，此乃因被害人林嘉慧自己之過失而導致死亡之結果，是被害人林嘉慧之死
    亡與其經營「黑龍潭野營休閒中心」之行為，並無相當因果關係，其自無庸負過
    失致人於死之責等語。
三、按檢察官認被告犯有刑法第二百七十六條第一項之過失致人於死罪嫌，係以被告
    坦承經營「黑龍潭野營休閒中心」，收費供人遊玩，而該處並未設置完善之安全
    設施、配置救生人員，亦未設置明顯之警告標誌，致遊客相信該休閒中心內場地
    具安全性而下水戲水，因而溺斃。且被害人林嘉慧係因溺水死亡，亦經臺灣臺北
    地方法院檢察署檢察官督同法醫師相驗屬實，為其主要論據。經查：本案被害人
    林嘉慧於八十三年六月十九日與同伴，在上開被告經營之休閒中心遊玩，因至該
    休閒中心旁之黑龍潭，教其同伴張雅玲游泳，而不幸溺斃之事，業經證人即案發
    當日與林嘉慧一同前往休閒中心遊玩之友人徐喜、蔡惠雯、張雅玲分別於警訊、
    偵審中証述屬實，並經檢察官督同法醫師相驗屬實，填具相驗屍體証明書、驗斷
    書在卷可稽。是以，本案之重點乃在被告對於林嘉慧之死亡，是否屬刑法第十五
    條規定之不純正不作為犯，而認應負過失致人於死之罪責。
  (一)按刑法第十五條規定：對於一定結果之發生，法律上有防止之義務，能防止而不
    防止者，與因積極行為發生結果者同。因自己行為致有發生一定結果之危險者，
    負防止其發生之義務。是不純正不作為犯之一般犯罪構成要件，包含行為人需有
    防止義務、行為人有防止之可能性及行為人能防止而不防止。
  (二)本案被告經營「黑龍潭野營休閒中心」，雖以黑龍潭水域命名公開營業，然被告
    係以人為方式隔離鄰接黑龍潭之土地而吸引遊客，惟該水域係屬國有，被告並未
    在黑龍潭邊設置之任何藩籬、界標以區隔水域，其僅提供土地供遊客「露營及烤
    肉」，並未提供該潭水域之戲水活動及水上遊樂設施，迭據被告自警訊起迄本院
    審理時供述在卷（見相驗卷第七頁；偵查卷第十三頁；原審卷第十九頁、第三十
    四頁、第八十頁、第八十七頁；上訴卷第十四頁、第十六頁；更(一)卷第一０六頁
    ；更(二)卷第十四頁；本院九十一年五月九日審判筆錄）。且依上開休閒中心收費
    處之告示牌揭示之收費標準為，大客車新台幣（下同）二百元、小客車一百元、
    機車四十元（以上為車費），人員二十元、場地費五十元（見偵查卷第八頁），
    此「人員二十元」，係指清潔費，因被告之土地所鄰近北勢溪之黑龍潭為水源保
    護區，故收取該費用以便清理遊客所丟棄之垃圾及提供山泉水之用；所謂「場地
    費五十元」，係指露營之遊客紮營搭帳蓬之用地費，若無露營，則無收取該項費
    用等情，亦據被告於本院更(二)審八十七年一月十九日之陳報狀陳明在卷。足見被
    告所經營之休閒中心，與一般遊樂場提供游泳、戲水者之收費標準，顯不相侔。
    證人即管區警員劉孔而亦於原審法院證稱：「日到日連續三天均有下雨，山
    洪日就暴發，林嘉慧意外是日上午發生的，日有下雨，有山洪暴發的現象
    ，溪邊對面石頭上有噴水深危險的字，已噴很久．．．」、「要到河床邊要經過
    他（指被告）私有的土地，有收費停車、露營，但河床是公家的，沒有開放游泳
    。」「平常有去過現場，有看到（警告標誌）過．．．．」等語（見原審卷第三
    十三頁、第三十四頁反面、三十五頁），益徵被告未提供遊客游泳、戲水，並有
    設置警告標誌。再佐以證人即向被告租用土地於黑龍潭邊建築小木屋之丙○○，
    於本院更(二)審證稱：「 (休閒中心有無提供水上遊樂項目？) 沒有，但是很多人
    會去游泳。」、「 (費用如何收？) 只收清潔費。」 (見本院更(二)卷第七十八頁
    反面) ；嗣經本院再度傳喚證人丙○○到庭證稱：「原本兩岸都是石頭階梯，早
    先我們出外去遊玩時發現這個地方，被告還沒有開始經營休閒中心，大概十六、
    七年前我們就去那裡經常露營，大約二年後才認識被告的，當時石階梯都已經存
    在，因為很多人去那裡遊玩亂丟垃圾破壞環境，我們就建議被告酌收一點清潔費
    ，整理環境。」 (見本院更(四)審九十一年三月八日訊問筆錄) 。足見被告僅提供
    黑龍潭邊之土地，酌收清潔費，供遊客露營烤肉，並未提供水上活動項目，於此
    情形下，課予被告於該休閒中心設置完善之安全設施、配置救生人員，及設置明
    顯之警告標誌之責，即乏依據。被告雖將其經營之野營休閒中心冠以「黑龍潭」
    之名，但對該水域並無所有權，亦未處於實際使用支配之地位，故而對於遊客之
    擅自下水游泳，並無防止危險發生之義務。
  (三)告訴人雖指被告設置水泥階梯引導遊客前往黑龍潭游泳及戲水，即應設置完善之
    安全設施，惟由卷附之現場照片可知，由休閒中心入口，沿坡下行，至露營、烤
    肉區○○○○路之碎石路，均可到達黑龍潭邊，並非係由被告設置水泥階梯引導
    遊客前往黑龍潭游泳及戲水。且黑龍潭係一開放水域，對岸尚有人居住，潭邊之
    水泥階梯係前人所設，供兩岸竹筏渡船所用，嗣因年久失修，為安全計，在該處
    租用小木屋者，亦曾加以整修等情，業經證人即台北縣坪林鄉漁光村村長甲○○
    、證人即世居該地之乙○○及證人丙○○於本院證述明確 (見本院九十一年四月
    十二日、九十一年三月八日訊問筆錄) 。是被告無法於黑龍潭設置圍欄禁止遊客
    進入，亦未設置水泥階梯引導遊客前往黑龍潭游泳及戲水甚明。
  (四)又參諸相驗卷第十九頁至第二十四頁之現場照片，雖未見被告於上開休閒中心內
    之岸邊設置警告標誌，惟被告供稱：其是用鐵樂士在石頭上噴「水深危險」的警
    告標誌，但當日因溪水暴漲被沖刷掉一些，其再用漆補上等語，佐以證人即管區
    警員劉孔而前開見過潭邊大石頭上曾有「水深危險」字樣之證詞，被告前開所供
    ，應堪採信。至於被告於警訊時供稱：「我有在水深的地方寫『水深危險』等等
    警告標誌，我在該休閒中心內有一些克難式方法的設施如：輪胎、救生圈、用膠
    管做成的竹筏、及水塔貳座，和十幾件的救生衣，廣播器乙組。」（見相驗卷第
    七頁背面）；於偵查中供稱：「沒有（設置救生人員），但有救生衣、救生竿、
    救生圈。」（見偵查卷第十三頁背面）；於原審法院審理時供稱：「沒有救生員
    ，有準備救生衣給他們（指遊客）用，有二個輪胎放在溪邊。」、「沒有玩水，
    只有露營及烤肉，烤肉用的水是我從山上接下來的，我只提供場地給遊客停車及
    帳棚和一件救生衣、救生衣要用租的，租一次五十元。」、「沒有救生人員，但
    有救生衣、救生竿、救生圈。」（見原審卷第五十頁正面、第八十頁正面）等語
    。足見被告雖未提供遊客游泳、戲水，但仍在上開休閒中心備有輪胎、救生圈、
    竹筏、救生竿，以備萬一應急救生之用。是被告就其收費項目所提供之服務，已
    盡防止危險發生應盡之能事，縱被告於休閒中心現場沒有設置救生人員，亦因其
    未提供遊客游泳、戲水等水上活動項目，而難謂其於防止危險發生之義務有所懈
    怠。
  (五)被害人林嘉慧原即諳游泳，業據告訴人陳述在卷，而證人即與死者一同前往休閒
    中心遊玩之友人蔡惠雯於偵查中結證稱：「我們在岸邊玩，我有穿救生衣，林嘉
    慧沒穿救生衣，林說要教我游，我脫掉救生衣，林就帶雅玲去教他游，我轉頭看
    到林女浮沉二次，張已嗆到在招手，因他比較高，後來我叫他人來救，救起張雅
    玲，林嘉慧已經看不到．．．」 (見相驗卷第十頁) 等語；復於本院更(一)審證稱
    ：「 (林有無說要教妳游泳？) 有，我告訴她要先脫救生衣，然後他就教別人。
    」、「當時我脫救生衣後回頭就看到她們二人沈下去。」（見本院更(一)審第九十
    一頁、第九十二頁) 等語。又證人即與死者一同前往休閒中心遊玩並下水游泳之
    張雅玲於偵查中證稱：「當時我坐在岸邊，林說要教我游泳，他接著我的手，他
    倒退走，走了好幾步，我踩不到底，心裏害怕，我說不要游了太深，腳踩下去只
    踢到沙，我一手拉著林嘉慧，一手揮，小謝過來救，我就抱著小謝不放，已經看
  不到林嘉慧了」等語（見相驗卷第十頁）；又於本院更(一)審時證稱：「她主動要
    教我游。」等語 (見本院更(一)卷第九十四頁) 。證人蔡惠雯至岸邊遊玩，尚穿救
    生衣，亦足見遊客對戲水具有危險性亦有相當之理解。是被害人林嘉慧未穿救生
    衣自行前往溪中教其同伴即證人張雅玲游泳致不幸溺斃，為被告所無法預知之突
    發狀況，尚難謂被告有何違反防止之義務，亦難謂林嘉慧之溺斃與被告之不作為
    有何因果關係。
四、綜上所述，被告對於被害人林嘉慧之溺斃，既無違反作為之義務；林嘉慧之死亡
    與被告之不作為間亦無因果關係。此外，又無確切證據足以證明被告確有過失致
    人於死之犯行，自屬不能證明其犯罪。
五、原審認不能證明被告犯罪，而為無罪之諭知，於法並無不合，檢察官上訴意旨猶
    執前詞指摘原判決不當，為無理由，應予駁回。
據上論斷，應依刑事訴訟法第三百六十八條，判決如主文。
本案經檢察官謝英民到庭執行職務。
中      華      民      國      九十一      年      五    月  二十三    日
                              臺灣高等法院刑事第五庭
                                  審判長法  官  曾  德  水
        法  官  趙  功  恆
                                        法  官  蘇  素  娥
右正本證明與原本無異。
如不服本判決應於收受送達後十日內向本院提出上訴書狀，其未敘述上訴之理由者並
得於提起上訴後十日內向本院補提理由書（均須按他造當事人之人數附繕本）。
                                        書記官  葉  國  乾
中      華      民      國      九十一      年      五    月  二十三    日
